臺灣雲林地方法院民事判決　九十一年度訴字第二四號
　　原　　　告　台灣中小企業銀行股份有限公司
　　法定代理人　甲○○
　　訴訟代理人　乙○○
　　　　　　　　丙○○
　　　　　　　　戊○○
右當事人間請求清償借款事件，本院判決如左：
    主      文
被告應連帶給付原告新台幣佰萬元，及自民國八十八年十一月三十日起至清償日止
，按原告牌告機動利率計算之利息，並自民國八十八年十二月三十一日起至清償日止
，其逾期在六個月以內者，按上開利率百分之十，逾期超過六個月者，按上開利率百
分之二十計算之違約金。
訴訟費用由被告連帶負擔。
    事      實
甲、原告方面：
  一、聲明：如主文第一項所示。
  二、陳述：
    (一)訴外人金瑞福股份有限公司（下稱金瑞福公司）於民國八十六年十一月十八日
      邀同被告丁○○即劉節、丙○○、戊○○為連帶保證人，向原告借款新台幣（
      下同）四百二十萬元，借款期限約定自八十六年十一月十八日起至八十七年十
      一月十八日止，利息按年利九．九○五計付，嗣後如遇原告基本放款利率調整
      時，得隨同調整。本項借款償還方式為自借款日起，按借款餘額每一個月計繳
      一次，第一次繳息日為八十六年十二月十八日，本金到期一次清償，倘未按期
      付息或清償本金時，即喪失期限利益，視為全部到期，除應按約定利率付息外
      ，逾期六個月以內清償者，按上開利率百分之十，逾期超過六個月者，按上開
      利率百分之二十計付違約金。詎訴外人金瑞福公司於前開借款屆期時，因財務
      惡化，無力償還，屢經原告催討未果，經原告提起訴追程序後，借款人前來清
      償部分本金及利息，其中本金清償一百二十萬元，利息則繳至八十八年十一月
      二十九日止，該筆借款目前尚欠本金三百萬元，依約已喪失期限利益，爰依連
      帶保證之法律關係，訴請被告如數給付如主文所示之金額。
    (二)對被告抗辯之陳述：銀行放款的程序是先簽訂授信約定書，再簽訂借據，如果
      本人沒有來的話，我們會用電話通知保證人確認並核對印鑑後，再行簽訂，本
      件借據是由債務人到我們銀行拿空白借據回去，簽名蓋章後，再拿回我們銀行
      ；又本件借款債務與二百萬元的票貼債務無關；被告丁○○、丙○○既應柯妙
      華之要求，將其印章郵寄交付以憑辦理續保，即有表見代理之事實，就保證契
      約應負授權人責任，又本件借據之簽名雖非被告丁○○、丙○○親自簽名，但
      借據上被告丁○○、丙○○在連帶保證人欄位下確有蓋章證明，依民法第三條
      第二項規定，如有用印章代簽名者，其蓋章與簽名生同等之效力，且借據上印
      章既為真正，借據雖由他人代為書立，除有確切反證外，自應推定為本人授權
      行為。再者，盜蓋印章縱然屬實，也應追究被告為何會讓他人盜蓋，且印文制
      度在銀行業內行之有年，財政部六十二年四月二十四日台財錢字第一三九一○
      號函所頒佈之「銀行放款業務八項改進原則」即有明文規定，嗣因實務上產生
      如本件爭議之問題，始於八十九年間廢止。又原告曾分別於八十六年十月二十
      八日及八十六年十月三十日委託原告之南三重分行及士林分行作成徵信報告，
      對被告丁○○、丙○○做過徵信調查，並留有訪查紀錄及電話，足證徵詢被告
      丁○○、丙○○之作保意願明確；因主債務人沒有財產，所以我們有向另外一
      個連帶保證人謝許真在彰化縣的不動產聲請強制執行。
  三、證據：提出借據、放款利率歷史資料表、授信客戶異動資料、週轉金貸款契約
      各一紙、徵信報告二份、授信約定書、印鑑卡、戶籍謄本各三份、借據十四紙
      （除戶籍謄本外，均為影本）為證，並請求訊問證人謝永源、柳嬿華。
乙、被告丁○○方面：
  一、聲明：駁回原告之訴。
  二、陳述：
    (一)原告起訴以八十六年十一月十八日之借據為據，認被告丁○○、丙○○有為金
      瑞福公司作保，而訴請清償借款。惟查，被告丁○○、丙○○絕無為金瑞福公
      司作保，被告丁○○、丙○○約於八十五年曾為訴外人蘇金淼（被告丁○○之
      女婿）就蘇金淼對原告之票貼債務為保證人（保證債務為二百萬元），被告丁○○、丙○○均有親自南下至原告位於雲林縣北港鎮○○路六五號之分行辦理
      對保手續及簽名，至八十六年時一年期滿，被告丁○○之女兒柯妙華要求被告
      再度南下，惟因被告身體不佳及考慮路途遙遠，遂將保證之印章郵寄以憑辦理
      續保，被告即將被告丁○○、丙○○二人之印章郵寄給女兒柯妙華供其丈夫蘇
      金淼辦理二百萬元票貼債務之續保事宜，故被告丁○○、丙○○並未為金瑞福
      公司之四百二十萬元借款為連帶保證人，此可傳訊柯妙華、蘇金淼到庭訊問即
      可明真相。又原告亦未與被告丁○○、丙○○親自對保，此已有違一般銀行借
      貸之常理，而原告稱有依該公司之授信約定為電話對保，惟此屬謊言，原告應
      舉證以實其說，更何況一般銀行之借據為定型化契約，依消費者保護法第十一
      條、第十二條規定，應本平等互惠之原則，為有利於消費者之解釋，應限於親
      自對保，始符誠信及公平之原則，否則該約定內容應屬無效，再者，被告丁○○、丙○○既未於借據上簽名、蓋章，亦未授權他人簽名、蓋章，自無授信約
      定書之適用。
    (二)本件借據上的簽名筆跡均為同一人，此可訊問被告戊○○究竟借據上之筆跡為
      何人筆跡，以及印章為何人所蓋，即可明係何人未經被告丁○○、丙○○之授
      權而盜蓋印章於本件借據上。
    (三)授信約定書確實是我簽的，但是借據我沒有簽名。印鑑卡是真正的，印鑑卡上
      的章與借據上的章是一樣的，但授信約定書及印鑑卡是在八十四年間辦理票貼
      用的，授信約定書與本件債務無關。
  三、證據：請求訊問證人柯妙華、蘇金淼。
丙、被告丙○○方面：
  一、聲明：駁回原告之訴。
  二、陳述：如被告丁○○前揭(一)、(二)所述；又授信約定書確實是我簽的，但是借據
      我沒有簽名。印鑑卡是真正的，印鑑卡上的章與借據上的章應該是一樣的，但
      授信約定書及印鑑卡是在八十四年間辦理票貼用的；又原告應向真正的債務人
      請求償還。
  三、證據：請求訊問證人柯妙華、蘇金淼。
丁、被告戊○○方面：
  一、聲明：駁回原告之訴。
  二、陳述：我是金瑞福公司的負責人沒錯，但實際經營者並不是我；授信約定書確
      實是我簽的，但是借據我不記得了，印鑑卡上的章與借據上的章應該是一樣的
      ，我沒有保管過丁○○、丙○○的印章，至於是否有拿過他們的印章蓋過本件
      借據，我不記得了。
    理      由
一、本件原告主張：訴外人金瑞福公司於八十六年十一月十八日邀同被告丁○○即劉
    節、丙○○、戊○○為連帶保證人，向原告借款四百二十萬元，並約定利息、清
    償期、違約金等事項，詎借款人自八十八年十一月二十九日起即未履行繳息義務
    ，尚餘三百萬元之本金尚未清償等事實，業據其提出借據、授信約定書為證，被
    告固均自認前開授信約定書為其等本人所簽訂，惟被告丁○○、丙○○均辯稱：
    我並沒有在借據上簽名，印鑑卡是真正的，印鑑卡上的章與借據上的章是一樣的
    ，但授信約定書及印鑑卡是在八十四年間辦理票貼用的；又原告亦未與被告丁○○、丙○○親自對保，此已有違一般銀行借貸之常理，而原告稱有依該公司之授
    信約定為電話對保，惟此屬謊言，原告應舉證以實其說，更何況一般銀行之借據
    為定型化契約，依消費者保護法第十一條、第十二條規定，應本平等互惠之原則
    ，為有利於消費者之解釋，應限於親自對保，始符誠信及公平之原則，否則該約
    定內容應屬無效，再者，被告丁○○、丙○○既未於借據上簽名、蓋章，亦未授
    權他人簽名、蓋章，自無授信約定書之適用等語；被告戊○○則辯稱：我是金瑞
    福公司的負責人沒錯，但實際經營者並不是我；授信約定書確實是我簽的，但是
    借據我不記得了，印鑑卡上的章與借據上的章應該是一樣的，我沒有保管過丁○○、丙○○的印章，至於是否有拿過他們的印章蓋過本件借據，我不記得了等語
    。惟：
  (一)按當事人主張有利於己之事實者，就其事實有舉證之責任，民事訴訟法第二百七
    十七條前段定有明文。而私人之印章，由自己或有權之人保管、使用，屬常態性
    之事實，被人盜用，則屬非常態事實，主張該非常態事實者，自應負舉證責任。
    經查：依原告放款流程，乃於原告同意放款後，借款人、保證人先行簽訂授信約
    定書及印鑑卡（必須本人親辦），嗣後借款人於借款時，僅需自行將借據取回，
    經借款人、保證人簽名蓋章後，再送回原告放款帳務部門辦理撥款，此時由帳務
    人員核對授信約定書、印鑑卡上之印鑑與借據上之印鑑是否相符，故保證人不一
    定要親自到銀行來辦理手續等情，業經證人即原告辦理徵信業務之職員謝永源、
    證人即原告辦理放款業務之職員柳嬿華到庭證述屬實，核與財政部為改進銀行放
    款業務及簡化手續起見，而於六十二年四月二十四日台財錢字第一三九一○號函
    所頒佈之「銀行放款業務八項改進原則」第一項（關於擔保條件部分）第四款所
    定：「如有工商登記印鑑、銀行開戶印鑑及戶籍機關印鑑證明書可資查核時，即
    可作為對保之依據，不必再辦對保，如有疑問，始由行員親往對保。亦可以電話
    詢問保證人，經其口頭承諾後，再寄對保單請填妥寄回，以省手續」之流程相符
    。是本件被告既均自承本件借據上之印文與其等先前留存於原告之印鑑卡上之印
    文相符，則被告就其等之印章為他人所盜蓋於借據上之事實，自應負舉證責任。
    被告丁○○、丙○○固以其等約於八十五年曾為訴外人蘇金淼（被告丁○○之女
    婿）就蘇金淼對原告之票貼債務為保證人（保證債務為二百萬元），其等均有親
    自南下至原告北港分行辦理對保手續及簽名（按：被告丁○○、丙○○即於辦理
    票貼債務保證人時，簽訂前開授信約定書、印鑑卡），至八十六年時一年期滿，
    被告丁○○之女兒柯妙華要求被告再度南下，惟因被告身體不佳及考慮路途遙遠
    ，遂將保證之印章郵寄以憑辦理續保，被告即將被告丁○○、丙○○二人之印章
    郵寄給女兒柯妙華供其丈夫蘇金淼辦理二百萬元票貼債務之續保事宜，故被告丁○○、丙○○並未為金瑞福公司之四百二十萬元借款為連帶保證人等情，辯稱其
    等確實未於借據上蓋章，亦未授權他人於借據上蓋章等語，證人柯妙華亦到庭證
    稱：我並沒有要求他們二位（按：指被告丁○○、丙○○）下來，只要求他們把
    印章寄下來（詳細年份我不記得了，而且也只有這麼一次），之後他們就將印章
    寄給我了，我將印章交給我先生蘇金淼，我先生有去辦票貼續保，但是有無做其
    他用途，我就不清楚了。辦續保時，我有與我先生一起去（只有我們兩人），辦
    完之後，銀行行員就將印章交還給我，我就將印章寄還給我母親及弟弟（至於多
    久之後，我不清楚）；寄印章這一次，確實是為了辦理票貼續保，並沒有另行借
    款等語。惟依原告所提蘇金淼所簽訂之週轉金貸款契約（即所謂票貼借款，本約
    為一年期）所示，該約簽訂之期日為八十四年十月四日，一年期滿辦理續保，應
    為八十五年十月間，是縱令被告丁○○、丙○○前開辯解屬實，被告丁○○、丙○○郵寄印章南下給柯妙華（依證人柯妙華前開證述，被告丁○○、丙○○郵寄
    印章南下給伊，僅有這麼一次），厥為八十五年十月間之事，與本件借款契約簽
    訂之期日為八十六年十一月十八日，存有一年之時間上的落差，是被告丁○○、
    丙○○前開所辯，並不能為其等有利之證明，被告丁○○、丙○○仍未能就其等
    之印章遭人盜用之有利事實舉證證明。至被告丁○○、丙○○另行請求訊問證人
    蘇金淼，因其待證事實，與證人柯妙華所證述之事實相同，基於前開所述，本院
    認已無必要。
  (二)又被告丁○○、丙○○辯稱：原告未與其等親自對保，此已有違一般銀行借貸之
    常理，而原告稱有依該公司之授信約定為電話對保，惟此屬謊言，原告應舉證以
    實其說，更何況一般銀行之借據為定型化契約，依消費者保護法第十一條、第十
    二條規定，應本平等互惠之原則，為有利於消費者之解釋，應限於親自對保，始
    符誠信及公平之原則，否則該約定內容應屬無效等語。惟如前所述，原告放款之
    流程與前開財政部之行政命令所指示之流程相符，原告於辦理放款時，是否親往
    辦理對保，或以電話先行確認，充其量僅屬辦理放款業務謹慎嚴謹與否之問題，
    於借款契約之成立生效無涉，縱然前開流程易滋生流弊，亦屬銀行放款作業應否
    改進之問題，尚難據此否定本件借款、連帶保證契約契約之效力。
  (三)再者，被告丁○○、丙○○雖辯稱：其等既未於借據上簽名、蓋章，亦未授權他
    人簽名、蓋章，自無授信約定書之適用；授信約定書及印鑑卡是在八十四年間辦
    理票貼用的，與本件債務無關等語。惟按授信約定書之性質，乃係補充各個授信
    契約之一般性共通條款，於各個授信契約無特別規定時，即適用一般性之授信約
    定書之規定，是授信約定書可謂為銀行與客戶間往來之基本條款，往後客戶與銀
    行間之任何往來，均受到授信約定書之拘束。至於留存於銀行之印鑑卡，亦係如
    此，在銀行業界所謂「認章不認人」之授信實務上，客戶印鑑卡乃係銀行核對所
    有授信契據是否為客戶本人簽訂之重要憑據，除非客戶有變更印鑑之情事，否則
    客戶與銀行間之日後往來，均以客戶之留存印鑑為據。是被告丁○○、丙○○前
    開所辯，均容有誤會。
    綜上所述，被告既均未能舉證證明其等之印章為他人所盜蓋，則其等前開所辯，
    即均不足採信。從而，原告依連帶保證之法律關係請求被告給付三百萬元，及如
    主文所示之利息、違約金，為有理由，應予准許。
二、本件事證已臻明確，兩造其餘之攻擊、防禦方法及舉證，於判決結果不生影響，
    爰不一一論列，併此敘明。
據上論結，本件原告之訴為有理由，依民事訴訟法第八十五條第二項，判決如主文。
中　　　華　　　民　　　國　　九十一　　年　　　四　　　月　　　三十　　日
                                  臺灣雲林地方法院民事第一庭
~B審判長法官　蕭守田
~B法　　　官　鍾貴堯
~B法　　　官　李明益
右為正本係照原本作成。
如不服本判決，應於本判決送達後二十日內向本院提出上訴狀。（須附繕本）
中　　　華　　　民　　　國　　九十一　　年　　　四　　　月　　　三十　　日
~B法院書記官　蘇靜怡
